臺灣基隆地方法院刑事判決　　　　　　　 99年度易字第585號
公　訴　人　臺灣基隆地方法院檢察署檢察官
被　　　告　莊愛欽
選任辯護人　包漢銘律師
上列被告因偽造文書案件，經檢察官提起公訴（99年度偵緝字第
448號），本院判決如下：
    主  文
莊愛欽無罪。
    理  由
一、公訴意旨略以：被告莊愛欽係大陸地區女子，明知其與熊金
    全（業經本院另以簡易判決處刑確定）彼此間並無結婚真意
    ，詎其為能至臺灣工作，竟與熊金全及介紹熊金全至大陸地
    區假結婚之不詳姓名成年男子共同基於行使使公務員登載不
    實文書之犯意聯絡，由該男子安排熊金全（同行有該男子、
    熊金全及該男子在基隆火車站所介紹之另3 名男子）前往大
    陸地區與被告假結婚，而熊金全在大陸地區之相關食宿費用
    ，則均由該男子負擔。嗣熊金全經由安排，於民國92年3 月
    5 日前往大陸地區，並於同年3 月18日與被告在大陸地區為
    虛偽之結婚。熊金全於同年3 月28日返臺後，於同年4 月 7
    日，至基隆市信義區戶政事務所，填具「結婚登記申請書」
    辦理結婚登記，使承辦戶籍登記之公務員在形式審查後，將
    此不實事項登載於職務上所掌之戶籍登記簿，並據以核發內
    容登載不實之戶籍謄本，足以生損害於戶政機關對於戶政資
    料管理之正確性。嗣熊金全辦妥上開不實之結婚登記後，即
    持戶籍謄本，向內政部警政署入出境管理局（現已改制為內
    政部入出國及移民署）申請被告以探親名義入境臺灣地區而
    行使之，使被告得於同年5 月25日非法入境臺灣，足以生損
    害於入出境管理局對大陸地區人民入境臺灣管理之正確性；
    因認被告涉有修正前刑法第216 條、第214 條之行使使公務
    員登載不實之公文書罪嫌云云。
二、按犯罪事實應依證據認定之，無證據不得認定犯罪事實；不
    能證明被告犯罪者，應諭知無罪之判決，刑事訴訟法第 154
    條第2 項、第301 條第1 項分別定有明文。次按認定不利於
    被告之事實，須依積極證據，苟積極證據不足為不利於被告
    事實之認定時，即應為有利於被告之認定，更不必有何有利
    之證據（最高法院30年上字第816 號判例意旨參照）。又認
    定犯罪事實所憑之證據，雖不以直接證據為限，間接證據亦
    包括在內；然無論直接或間接證據，其為訴訟上之證明，須
    於通常一般之人均不致有所懷疑，而得確信其為真實之程度
    者，始得據為有罪之認定，倘其證明尚未達到此一程度，而
    有合理之懷疑存在，致使無從形成有罪之確信，本諸罪疑惟
    輕之原則，即應為無罪之判決（最高法院76年台上字第4986
    號判例意旨參照）。
三、公訴人認被告係假結婚，涉有上開行使使公務員登載不實之
    公文書罪嫌，係以被告之供述、證人熊金全於警詢及偵訊之
    證言、卷附戶籍資料、結婚公證書、結婚登記申請書、大陸
    地區人民申請來臺查詢、旅客入出境紀錄查詢、大陸地區人
    民進入臺灣地區旅行證申請書、大陸地區人民進入臺灣地區
    保證書、委託書、大陸地區人民在臺灣地區居留或定居申請
    書、流動人口登記聯單等資料，為其論述依據。
四、訊據被告固不否認其係大陸地區女子，熊金全於92年3 月 5
    日前往大陸地區，並於同年3 月18日與其在大陸地區辦理結
    婚手續，其嗣後憑熊金全之配偶身分，以探親名義於92年 5
    月25日入境臺灣等情，惟堅決否認有何行使使公務員登載不
    實公文書犯行，辯稱：伊與熊金全係出於結婚真意而結婚，
    婚後亦有與熊金全及其家人共同居住之事實，伊並非假結婚
    ，更無起訴書所載之偽造文書犯行，伊在宜蘭收容所收容期
    間，熊金全尚來探視伊等語。其辯護人亦為被告辯稱：被告
    與熊金全並無虛偽結婚之情事，其來臺後與熊金全及其家人
    共同生活，生活期間克盡人妻義務，並無起訴書所載偽造文
    書犯行等語。經查：
  (一)被告係大陸地區女子，而證人熊金全於92年3 月5 日前往大
    陸地區，並於同年3 月18日與被告在大陸地區辦理結婚手續
    ，取得結婚公證書，證人熊金全於同年3 月28日返臺後，於
    同年4 月7 日，至基隆市信義區戶政事務所，填具「結婚登
    記申請書」辦理結婚登記，使承辦戶籍登記之公務員在形式
    審查後，將上開事項登載於職務上所掌戶籍登記簿，並據以
    核發戶籍謄本；證人熊金全辦妥結婚登記後，即持前述戶籍
    謄本向內政部警政署入出境管理局（現已改制為內政部入出
    國及移民署）申請被告以探親名義入境臺灣地區，而行使之
    ，使被告得於同年5 月25日入境臺灣等情，有福建省廈門市
    公證處出具之結婚公證書、被告及證人熊金全之入出國日期
    紀錄、旅客入出境紀錄查詢單、財團法人海峽交流基金會出
    具之證明、結婚登記申請書、基隆市信義區戶政事務所核發
    之戶籍謄本、大陸地區人民進入臺灣地區旅行證申請書、大
    陸地區人民進入臺灣地區保證書及委託書在卷可稽，此部分
    之事實均堪信為真。
  (二)證人熊金全雖於警詢、偵訊中供稱係假結婚，然於本院審理
    中為相異之證述：
    (1)證人熊金全於本院審理中證稱：友人找伊一同至大陸旅遊
      並介紹伊與被告認識結婚，被告來臺後住2、3天即離開，
      同住期間伊與被告同睡一張床，當時是真結婚，（隨後改
      稱）被告來臺照顧伊生活起居達半年，該期間同睡一張床
      ，結婚時有在大陸之餐廳宴客，有請被告之大陸親友，回
      臺後只有在家中煮一煮、吃一吃而已，沒有辦桌宴客，伊
      不知道被告現在所在處所係何種地方，有去宜蘭看過被告
      一次等語（本院卷第64至68頁）；關於被告來臺在其住處
      居住之時間雖有前後證述不一之情形，然其證述內容顯係
      表明其與被告係出於結婚真意而辦理結婚登記，且被告來
      臺後，二人確實曾有共同居住、共營夫妻生活之事實。
    (2)證人熊金全雖於警詢中供稱伊與被告係假結婚，且被告於
      來臺後未曾與伊共同生活云云；於99年9 月15日偵訊中復
      證稱：3、4年前伊無工作，在基隆火車站走走，一名陌生
      人問伊要不要去大陸玩，該人在火車站另找3 名男子一起
      去，伊同意，遂連同該介紹人等5 人一同去大陸，伊在大
      陸未與被告見面，（隨後改稱）去大陸後第2、3天有見到
      被告，在大陸好像有辦酒席，有去被告在大陸之住處，伊
      去大陸是自己出錢，約新臺幣（下同）5 千元，伊與被告
      是假結婚，未曾與被告同床共寢云云。然而，依卷附上開
      書證資料顯示，證人熊金全係於92年間離臺前往大陸地區
      ，且於同年辦妥使被告來臺之一切事宜，距其於99年受偵
      訊時，已有7 年之時間，與上開偵訊所述「3、4年前」顯
      屬不符；而其於警詢時稱係受介紹人免費招待至大陸地區
      旅遊，於偵訊中卻稱係自行付費，前後亦有不一；其於警
      詢、偵訊所述與被告係假結婚一節，更與其於本院審理時
      證述之內容迥異，足徵證人熊金全於警詢及偵訊中之證述
      內容有多處瑕疵。
    (3)況且，被告所辯證人熊金全曾至宜蘭收容所探視伊一節，
      經本院求證結果，證人熊金全確實曾於99年12月2 日及同
      年12月19日至宜蘭收容所與被告會見，有內政部入出國及
      移民署收容事務大隊宜蘭收容所100 年1 月13日移署收蘭
      字第1008047207號函暨所附會課登記表存卷可憑（本院卷
      第37至40頁），核與被告於本院99年12月16日準備程序所
      述「熊金全於99年12月2 日去宜蘭收容所看我」等情相符
      。以證人熊金全將屆80歲之高齡（其係20年12月出生），
      如非與被告有相當之情誼，何需風塵僕僕二度親自大老遠
      自基隆至宜蘭收容所探望被告？此一舉止，實與其所述：
      伊與被告係假結婚，被告來臺後未與伊往來等情相悖，亦
      與常理不符；參酌證人熊金全於本院100 年3 月3 日審理
      程序中證稱僅至宜蘭與被告會見一次，與上開函文所示內
      容顯有差異，更徵被告辯稱：熊金全有時頭腦不清楚，常
      常忘記事情等情非虛，本院實不能逕以證人熊金全於警詢
      、偵訊中曾表示「伊與被告係假結婚、被告未曾與伊同住
      」，逕謂其與被告間係假結婚，而有辦理虛偽結婚登記之
      情事。
  (三)證人即熊金全之女熊碧鳳於本院亦證稱被告有照顧熊金全及
    與熊金全共營夫妻生活之事實：
    (1)本院調取證人熊金全之全戶戶籍資料核閱結果，證人熊金
      全之戶籍地址內，尚有熊春傳（熊金全之長子）、熊義隆
      （熊金全之次子）、劉美嵐（熊春傳之配偶）設籍該處（
      本院卷第44至47頁），與被告於本院準備程序所述：伊與
      熊金全同住時，家中尚有熊金全之兒子、媳婦和女兒，大
      兒子叫熊春傳，小兒子叫熊義龍（音譯）、媳婦叫美蘭（
      音譯），女兒綽號叫「阿妹」，好像叫作熊什麼鳳等情，
      大致相符。
    (2)本院依辯護人之聲請，傳喚證人即熊金全之女熊碧鳳到庭
      ；證人熊碧鳳於本院審理時證稱：被告是父親之妻子，伊
      都叫她阿姨，她都叫伊「阿妹」（臺語）。伊出門在外地
      工作已有十餘年，平日未與父親同住，大約4至5個月回家
      一次，一年回家三次，過年都會回家，回家時大多有看到
      被告，伊曾看到被告打掃家中。被告曾斷斷續續外出工作
      ，過年時被告會包紅包給父親。伊曾聽父親提及被告有拿
      錢回家貼補家用，但伊未曾親眼目睹。她在家時，父親就
      很開心，她若不在，父親就會生氣。伊之二位哥哥與一位
      嫂嫂均與父親同住於培德路住處，兄嫂之頭腦均不好，無
      力照顧父親，因父親年邁，伊與叔叔討論，本想花錢請人
      照顧父親，後來想不如為父親娶妻回來幫忙家務並照顧他
      ，伊因而花20萬元請叔叔之友人安排父親娶大陸配偶之事
      宜。父親與被告年齡相差甚多，她後來雖在外地工作，但
      偶爾回家照顧父親、打掃家中，且賺錢有拿部分回家貼補
      家用，伊已很感激等語（本院卷第70至75頁）。上開證述
      內容，確實提及被告有以「熊金全之配偶」身分照顧證人
      熊金全且與證人熊金全共營夫妻生活之事實。
    (3)證人熊碧鳳尚證稱：培德路之家有閣樓，父親房間在一樓
      ，閣樓有三間房間，其中二間是哥哥之房間，伊回家時睡
      剩下之那間，被告與父親同睡一間，父親的床在從房門進
      去靠左邊之牆壁等語（本院卷第74、75頁），核與被告於
      本院準備程序所述之屋內格局及擺設相符（本院卷第18頁
      ）。而被告於準備程序中，對於培德路住處之室內電話號
      碼尚能清楚背誦（本院卷第18頁），亦與證人熊金全之警
      詢筆錄人別欄所載電話號碼相符（99年度偵字第3585號卷
      第5 頁）。倘被告於92年間係與證人熊金全以假結婚心態
      辦理結婚登記及申請來臺等事宜，嗣後亦未與證人熊金全
      共同生活等情屬實，豈有事隔多年之後，對於證人熊金全
      之最近親屬姓名、該住處之屋內格局擺設及電話號碼均能
      清楚記憶之理？益徵被告所辯確實曾與證人熊金全同住，
      共營夫妻生活等情非虛。而證人熊碧鳳與被告之間，僅係
      因被告與證人熊金全之結婚登記而有姻親關係，衡情實無
      刻意為被告脫罪而甘冒犯偽證罪風險之動機，其於證述之
      末尚表示「希望能讓被告回家，幫忙家務，照顧父親」（
      本院卷第75頁），證人熊金全亦稱：希望被告與伊一起回
      家（本院卷第69頁），更徵92年間被告係與證人熊金全本
      於結婚真意而辦理結婚登記等事宜，其入臺後亦確實曾與
      證人熊金全同住共營夫妻生活，縱其嗣後有離家至他處工
      作、並非全日在家陪伴配偶及操持家務之事實，亦與公訴
      意旨所述係假結婚涉及使公務員登載不實之情狀有間。
    (4)至於證人熊金全雖因警詢及偵訊中供稱係假結婚之內容，
      曾經本院另以99年度基簡字第1534號判處有期徒刑1 年，
      減為有期徒刑6 月，緩刑2 年確定（參卷附該案判決書）
      ，然證人熊金全年事甚高，又不識字，此由其警詢、偵訊
      及審理中均係以按指印代替簽名等情狀顯可查知，卷附戶
      籍資料亦顯示其教育程度為不識字（本院卷第44頁），參
      酌證人熊碧鳳所述：被告若不在，父親會生氣，會想她，
      也會認為她跑掉，伊常勸父親，只要她有時回來就好等語
      （本院卷第71、75頁），本院自不能排除證人熊金全可能
      係因見被告外出工作經常不在家，在情緒作祟之下，且因
      高齡、不識字，致對於「供稱係假結婚」可能引發之法律
      效果未清楚認知，而於警詢及偵訊中為上開不利於被告之
      陳述。
  (四)稽之上情，公訴人認定本案係假結婚，本係以證人熊金全於
    警詢及偵訊之陳述內容為依據，然該等證述既存有前後不一
    且與常情不符之瑕疵，本院實難憑此證言，逕為不利於被告
    之認定。至於卷內所附各項書證，充其量僅足證明被告係大
    陸地區女子，因與證人熊金全辦理結婚登記而來臺之事實，
    尚無從據以認定被告與證人熊金全之間是否不具有結婚真意
    ，而涉有使公務員登載不實之犯行。
五、綜上所述，公訴人所提出之各項證據，不足以使本院認定被
    告與證人熊金全係自始即以假結婚之意思，在大陸地區虛偽
    辦理結婚手續，隨後在臺灣辦理結婚登記，以此等方式，與
    證人熊金全及姓名不詳成年男子共同使承辦公務員將「熊金
    全於92年3 月18日與大陸地區人民莊愛欽結婚」等不實事項
    加以登載，並進而行使載有前揭不實事項之戶籍謄本申請取
    得大陸地區人民進入臺灣地區旅行證，而涉有行使使公務員
    登載不實公文書之罪嫌。此外，復查無其他證據足資認定被
    告確有公訴意旨所指行使使公務員登載不實公文書之犯行，
    本院依憑卷附證據，無從得出毫無合理懷疑之有罪確信，依
    「罪證有疑，利歸被告」之刑事證據法則，自應為無罪之諭
    知。
據上論斷，應依刑事訴訟法第301 條第1 項，判決如主文。
本案經檢察官陳佳宏到庭執行職務。
中    華    民    國   100    年    3     月    17    日
                  刑事第三庭  法  官  張婷妮
以上正本證明與原本無異。
如不服本判決應於收受送達後10日內向本院提出上訴書狀，並應
敘述具體理由；其未敘述上訴理由者，應於上訴期間屆滿後20日
內向本院補提理由書(均須按他造當事人之人數附繕本)「切勿逕
送上級法院」。
中    華    民    國   100    年    3     月    17    日
                              書記官  連懿婷